【裁判字號】    97,易,636
【裁判日期】    971222
【裁判案由】    妨害名譽
【裁判全文】
臺灣嘉義地方法院刑事判決               97年度易字第636號
公  訴  人  臺灣嘉義地方法院檢察署檢察官
被      告  丁○○
上列被告因妨害名譽案件，經檢察官提起公訴（97年度偵字第68
91號），本院判決如下：
    主  文
丁○○公然侮辱人，處拘役肆拾伍日，如易科罰金，以新台幣壹
仟元折算壹日。又公然侮辱人，處拘役伍拾伍日，如易科罰金，
以新台幣壹仟元折算壹日。應執行拘役玖拾日，如易科罰金，以
新台幣壹仟元折算壹日。
    犯 罪 事 實
一、丁○○原係台灣速駁通運股份有限公司（下稱速駁公司）聘
    請之顧問，負責速駁公司所經營之台灣高速鐵路股份有限公
    司嘉義站（下稱高鐵嘉義站）計程車排班相關事宜，惟因速
    駁公司自民國97年4 月1 日起不再續聘丁○○，丁○○因而
    對速駁公司及前為該公司股東之甲○○心生不滿，竟基於公
    然侮辱之各別犯意，先後為下列犯行：（一）於97年7 月4
    日上午10時許，將其所製作標題為「給甲○○之公開信」，
    內容載有：「『正派經營』四個字，絕對不適合用於速駁。
    」、「甲○○是高雄人，是高雄大學助理教授，高雄地區傳
    言，此人教『過河拆橋』術很厲害，請問這門學問要修多少
    學分，才合格？」等語之文件（下稱7 月4 日公開信），接
    續以在高鐵嘉義站計程車排班區散發，以及委由不知情之速
    駁公司高鐵嘉義站櫃臺人員戊○○傳真至速駁公司高雄總公
    司之方式，使不特定人或多數人得以共聞共見，而公然侮辱
    速駁公司及甲○○；（二）另於97年7 月9 日，將其所製作
    標題同為「給甲○○之公開信」，內容載有：「自認為正派
    經營的公司（其實不然）」、「老師！你不能拋棄我不管喔
    ！這樣『很殘忍ㄟ』！老師！你還沒有教我如何見識『沒血
    沒目屎』的動物長相是什麼？聽人家說『沒血沒目屎』的人
    生孩子會沒屁股『好好笑ㄟ』! 」等語之文件（下稱7 月9
    日公開信），接續以委由不知情之速駁公司高鐵嘉義站櫃臺
    人員己○○傳真至速駁公司高雄總公司，以及在高鐵嘉義站
    計程車排班區散發之方式，使不特定人或多數人得以共聞共
    見，而公然侮辱速駁公司及甲○○。
二、案經速駁公司、甲○○訴由臺灣嘉義地方法院檢察署檢察官
    偵查起訴。
    理  由
一、證據能力部分：
    按被告以外之人於審判外之言詞或書面陳述，除法律有規定
    者外，不得作為證據，刑事訴訟法第159 條第1 項定有明文
    。公訴人引為證據之告訴代理人蕭敦仁律師於偵查中之指訴
    ，係屬被告以外之人於審判外之陳述，被告既爭執其證據能
    力（見本院卷第22頁），復無例外得作為證據之情形，自應
    認告訴代理人於偵查中之陳述無證據能力，而不得採為認定
    犯罪事實之基礎，合先敘明。
二、認定犯罪事實所憑證據及理由：
    訊據被告固坦承7 月4 日公開信、7 月9 日公開信均係伊所
    製作，伊曾於上揭時、地於高鐵嘉義站計程車排班區散發前
    述2 封公開信，並分別委由戊○○、己○○將公開信傳真至
    速駁公司高雄總公司（見交查字卷第9 頁、本院卷第102 至
    103 頁），惟矢口否認有何妨害名譽犯行，辯稱：伊係因遭
    速駁公司非法解僱，而甲○○是速駁公司的幕後老闆，才製
    作該兩封公開信，將心裡的不服讓告訴人知道，信中說過河
    拆橋的人生小孩會沒有屁股，是以前的人的警語，伊只是轉
    述社會的警語，且高鐵係國家重要建設，速駁公司將伊以莫
    須有之理由解職，將高鐵站之計程車違法轉交季鈞公司管理
    ，甲○○確實是過河拆橋，伊所述符合公益，且與事實相符
    云云。惟查：
(一)上揭犯罪事實，業據證人即速駁公司高鐵嘉義站計程車站務
    人員丙○○具結證稱：伊有看過7 月4 日公開信，因為被告
    拿了一疊公開信在高鐵嘉義站計程車排班區發給排班的司機
    ，伊有拿過來看，並立即報告總公司之鮑佩瓊經理等語（見
    本院卷第93至95頁）；證人戊○○具結證稱：97年7 月4 日
    上午被告有拿一疊約10公分厚的7 月4 日公開信到速駁公司
    高鐵嘉義站櫃臺，並要伊將該公開信傳真到高雄總公司等語
    （見本院卷第61至66頁）；以及證人己○○具結證稱：伊有
    看過7 月9 日公開信，當時被告拿了一疊公開信，請伊將其
    中一張傳真回高雄總公司給總公司的人看，過沒多久速駁公
    司站務人員蘇先生就拿了一疊公開信過來給伊，叫伊帶回去
    高雄總公司，並說「外面在發，趕快把它收起來」等語（見
    本院卷第96至98頁）纂詳。核與證人即速駁公司高雄總公司
    行銷部經理鮑佩瓊具結證稱：伊有看過7 月4 日公開信以及
    7 月9 日公開信，是速駁公司高鐵嘉義站的人員傳真回來高
    雄總公司後，收到傳真的行政人員葉千瑜小姐拿來給伊看，
    高雄總公司是開放式的辦公室，有時公司會計和其他工作人
    員也會去看有無傳真進來等語（見本院卷第91至92頁）；以
    及證人即速駁公司負責人乙○○具結證稱：7 月4 日公開信
    是高鐵嘉義站站務人員丙○○在97年7 月4 日上午10時許先
    跟總公司管理計程車業務的鮑經理通報，鮑經理再向伊報告
    說被告在計程車排班區散發傳單，公司就請丙○○在現場蒐
    集傳單回來，另外也有收到戊○○小姐傳真到總公司的7 月
    4 日公開信，因為公司的傳真機跟影印機是複合式的設在一
    起，只要去影印的人都可以看得到公開信，7 月9 日被告也
    有做同樣的事情等語（見本院卷第70至72頁）相符。告訴人
    甲○○並具結證稱：伊曾在速駁公司設立時協助弟弟乙○○
    創立公司，後來公司股東相處不愉快，乙○○有意經營，伊
    就將股份轉讓給乙○○，未再參與經營，已經有1 年半了等
    語（見本院卷第67至69頁）。此外，復有告訴人提出之7 月
    4 日公開信、7 月9 日公開信附卷可稽（見他字卷第4 至5
    頁），該兩封公開信上並均載明「請影印傳閱」，堪認被告
    確有為前揭公然侮辱犯行甚明。至證人鮑佩瓊雖於本院97年
    12月8 日庭訊中證稱97年7 月4 日值班之站務人員為蘇迺鴻
    、97年7 月9 日值班之站務人員為丙○○（見本院卷第92頁
    ），惟與前述證人丙○○證稱伊係97年7 月4 日值班、證人
    己○○證稱97年7 月9 日值班者為「蘇先生」不符，應係因
    案發迄至上開庭訊已間隔數月，證人鮑佩瓊記憶有誤，致將
    該2 日值班者相互混淆所致，附此敘明。
(二)被告雖辯稱其所述為與公益相關之事，且伊指稱甲○○過河
    拆橋，與事實相符，並非惡意誹謗或侮辱云云。惟按言論自
    由固為人民之基本權利，憲法第11條定有明文，國家應給予
    最大限度之維護，俾其實現自我、溝通意見、追求真理及監
    督各種政治或社會活動之功能得以發揮；但為兼顧對個人名
    譽、隱私及公共利益之保護，法律尚非不得對言論自由依其
    傳播方式為合理之限制（司法院大法官會議釋字第509 號解
    釋意旨參照）。刑法設有妨害名譽罪章保護被害人之名譽，
    惟亦定有阻卻違法規定，藉以調和公益與被害人之權利，於
    基於公益時，公眾人物有受人民評論、檢視之義務，此時該
    公眾人物之名譽權、評論者之言論自由之對立，刑法第310
    條第3 項、第311 條各款定有阻卻違法事由，近年實務並採
    所謂之真實惡意原則以為判斷，亦即考量受評論者之身份、
    地位、與公益相關程度、所評論內容之真偽或依據，評論者
    之用意等情事，以在面臨上開權利衝突時求得最大之利益；
    然法律所保障者，仍係善意且適當之言論，並非謂只要係公
    眾人物或與公益有關之事務，即有任人辱罵而不得主張其名
    譽權之容忍義務。查本件被告係因與速駁公司間之勞資爭議
    ，不滿速駁公司及甲○○，而製作上開2 封公開信，並以傳
    真至速駁公司高雄總公司辦公室、在高鐵嘉義站計程車排班
    區散發之方式，使不特定人或特定之多數人得以共聞共見，
    觀諸上開2 封公開信之內容，係恣意謾罵速駁公司不是正派
    經營的公司，並嘲諷甲○○雖身為高雄大學助理教授，但「
    教『過河拆橋』術很厲害」，並諷諭甲○○「很殘忍」、「
    『沒血沒目屎』的人生孩子會沒屁股」等語，其所為客觀上
    自足以貶低速駁公司及甲○○之名譽，且上開公開信所載貶
    低告訴人名譽之粗鄙言詞，並非具體指稱某一事實，僅係被
    告對於速駁公司以及甲○○主觀、情緒性的評價，不具公益
    色彩，且無所謂真偽，即與真實惡意原則適用之基礎不同，
    亦無阻卻違法可言。是被告上開所辯尚無足採。
三、綜上所述，本件事證明確，應予依法論科。至被告雖聲請傳
    喚證人即曾介紹甲○○到高雄市政府擔任交通局長之王清正
    ，以及曾幫速駁公司籌組高鐵台南站、台中站車隊之蔡榮輝
    、李美輪、楊雨滕等人到庭作證，惟依被告所述，其所欲證
    明者均為「甲○○是過河拆橋的人」（見本院卷第42至43頁
    ），惟是否為過河拆橋，係屬主觀評價，尚非證人所得予以
    證明。是上開證人均無傳喚之必要，附此敘明。
四、論罪科刑：
(一)按：
  1.刑法第310 條誹謗罪之成立，必須意圖散布於眾，而指摘或
    傳述足以毀損他人名譽之具體事實，倘僅抽象的公然為謾罵
    或嘲弄，並未指摘具體事實，則屬刑法第309 條第1 項公然
    侮辱罪範疇（最高法院86年度台上字第6920號判決意旨參照
    ）。又所謂「公然」，乃足使不特定之人或多數人得共聞共
    見之狀態，所謂多數人，則包括特定之多數人在內。查被告
    所散發之上開2 封公開信內容，均未指摘或傳述具體事實，
    而係以抽象謾罵、嘲弄之方式貶抑告訴人速駁公司及甲○○
    ，且被告在高鐵嘉義站計程車排班區散發上開2 封公開信，
    並將其傳真至速駁公司高雄總公司，已足使不特定人或特定
    之多數人共聞共見。是核被告97年7 月4 日、同年月9 日2
    次所為，均係犯刑法第309 條第1 項之公然侮辱罪。公訴意
    旨原認被告係犯刑法第310 條第2 項之加重誹謗罪，嗣經蒞
    庭公訴人變更起訴法條，認被告係以一行為同時觸犯刑法第
    310 條第2 項之加重誹謗罪以及同法第309 條第1 項之公然
    侮辱罪（見本院卷第104 頁），惟被告所為應僅構成公然侮
    辱罪，公訴意旨容有誤解。
  2.又被告97年7 月4 日、同年月9 日2 次所為，均係於時、空
    密接之情況下，接續以在高鐵嘉義站計程車排班區散發公開
    信、傳真至速駁公司高雄總公司之行為，觸犯公然侮辱罪，
    各應僅論以一公然侮辱罪。被告以將公開信傳真至速駁公司
    高雄總公司之方式公然侮辱告訴人部分，公訴意旨雖未論及
    ，惟既與業經起訴之在高鐵嘉義站散發公開信部分有接續犯
    之一罪關係，本院自得併予審理。
  3.按所謂公然侮辱人者，被侮辱之人包括法人在內（司法院20
    年院字第534 號解釋意旨參照）；又公然侮辱之對象不以指
    定其姓名為必要，查7 月9 日公開信載有「自認為正派經營
    的公司（其實不然）」字句（見他字卷第5 頁），該字句雖
    未指明所辱罵者為速駁公司，惟對照該公開信之前後文觀之
    ，前段已提及「台灣速駁」，自足使觀覽該公開信者推知被
    告所辱罵者即為速駁公司。是核被告97年7 月4 日及同年月
    9 日所為，均係以一行為公然侮辱告訴人速駁公司以及甲○○2 人，均為想像競合犯，各應僅論以一公然侮辱罪。公訴
    意旨雖未論及7 月9 日公開信亦公然侮辱速駁公司部分，惟
    該部分既與業經起訴之公然侮辱甲○○部分有想像競合犯之
    裁判上一罪關係，本院亦得併予審理。
  4.再被告97年7 月4 日、同年月9 日係分別利用不知情之戊○○、己○○為公然侮辱犯行，均為間接正犯。
  5.末查，接續犯係指數行為於同時同地或密切接近之時地實施
    ，侵害同一法益，各行為之獨立性極為薄弱，依一般社會健
    全觀念，在時間差距上，難以強行分開，在刑法評價上，以
    視為數個舉動之接續施行，合為包括之一行為予以評價，較
    為合理者而言（最高法院86年度台上字第3295號判例意旨參
    照）。被告97年7 月4 日以及同年月9 日2 次所為，間隔數
    日，公開信內容亦有差異，顯係犯意各別、行為互殊，應予
    分論併罰；被告主張其並非基於各別犯意製作上開公開信，
    公訴意旨亦認應依接續犯論以一罪（見本院卷第104 頁），
    均有誤解。
(二)爰依被告之供述（見本院卷第104 頁）及卷附其臺灣高等法
    院被告前案紀錄表，審酌：被告初中畢業之智識程度；目前
    開計程車、與太太同住之生活狀況；有違反動產擔保交易法
    之前案紀錄；與告訴人速駁公司有勞資爭議等糾紛，不思和
    平解決，竟以公然侮辱之方式貶抑告訴人速駁公司及甲○○
    之名譽，為97年7 月4 日之犯行後，不知悔改，旋於短期內
    再以粗鄙之言詞為97年7 月9 日犯行；以及被告犯後先於偵
    查中坦承在高鐵嘉義站計程車排班區散發上開公開信（見交
    查字卷第9 頁），於本院審理中卻翻異前詞，辯稱僅曾請人
    將公開信傳真至速駁公司高雄總公司、未在計程車排班區散
    發公開信（見本院卷第21、66頁），待至證人丙○○等人到
    庭證述明確後，始坦承確有該等行為，且迄未與告訴人達成
    和解、賠償告訴人所受損害，犯後態度非佳等一切情狀，認
    公訴人以被告所為構成加重誹謗罪而求處被告有期徒刑4 月
    （見本院卷第104 頁），尚屬過重，應在公然侮辱罪之法定
    刑內，就被告所犯2 罪分別量處如主文所示之刑，並均諭知
    易科罰金之折算標準，另定其應執行之刑暨執行刑易科罰金
    之折算標準，以示懲儆。
據上論斷，應依刑事訴訟法第299 條第1 項前段，刑法第309 條
第1 項、第55條、第41條第1 項前段、第51條第6 款，刑法施行
法第1 條之1 第1 項、第2 項前段，判決如主文。
本案經檢察官楊騏嘉到庭執行職務。
中    華    民    國    97    年    12    月    22    日
                  刑事第三庭  法  官  陳 蒨 儀
以上正本證明與原本無異。
如不服本判決應於收受判決後10日內向本院提出上訴書狀，並應
敘述具體理由；其未敘述上訴理由者，應於上訴期間屆滿後20日
內向本院補提理由書（均須按他造當事人之人數附繕本）「切勿
逕送上級法院」。告訴人或被害人如對於本判決不服者，應具備
理由請求檢察官上訴，其上訴期間之計算係以檢察官收受判決正
本之日期為準。
中    華    民    國    97    年    12    月    22    日
                              書記官  楊 國 色
附錄本判決論罪法條：
中華民國刑法第309條第1項
公然侮辱人者，處拘役或3 百元以下罰金。


司法院資訊處製作；財團法人民間司法改革基金會備份。
